臺灣臺北地方法院刑事判決　　　　　　 100年度易字第2599號
公　訴　人　臺灣臺北地方法院檢察署檢察官
被　　　告　陳忠慶
上列被告因竊盜案件，經檢察官聲請簡易判決處刑（100 年度偵
字第17813 號），本院受理後（100 年度簡字第3321號），認不
宜逕以簡易判決處刑，改依通常程序審理，並判決如下：
    主  文
陳忠慶無罪。
    理  由
一、公訴意旨略以：被告陳忠慶意圖為自己不法之所有，於民國
    100 年8 月15日下午6 時許，在臺北市○○區○○路11號（
    新光三越百貨公司A11 館）地下二樓生鮮超市內，竊取櫃架
    上售價新臺幣（下同）268 元之樂扣玻璃保鮮盒（下稱上開
    保鮮盒）1 組，得手後將之置入其隨身攜帶之購物袋內，並
    未至結帳區買單，卻反向自超市入口處離開超市，適為店員
    鍾瑋發現，立即報告課長彭培源，而在電扶梯前攔下被告陳
    忠慶，經報警處理，始悉上情，因認被告涉犯刑法第320 條
    第1 項之竊盜罪嫌等語。
二、按犯罪事實應依證據認定之，無證據不得認定犯罪事實；無
    證據能力、未經合法調查之證據，不得作為判斷之依據；不
    能證明被告犯罪或其行為不罰者，應諭知無罪之判決，刑事
    訴訟法第154 條第2 項、第155 條第2 項、第301 條第1 項
    分別定有明文。次按認定不利於被告之事實，須依積極證據
    ，苟積極證據不足為不利於被告事實之認定時，即應為有利
    被告之認定，更不必有何有利之證據，復有最高法院30年上
    字第816 號判例可資參考。又事實之認定，應憑證據，如未
    能發現相當證據，或證據不足以證明，自不能以推測或擬制
    之方法，為裁判基礎；認定犯罪事實，所憑之證據，雖不以
    直接證據為限，間接證據亦包括在內，然無論直接或間接證
    據，其為訴訟上之證明，須於通常一般之人均不致於有所懷
    疑，而得確信其為真實之程度者，始得據之為有罪之認定，
    倘其證明尚未達到此一程度，而有合理性懷疑之存在時，即
    無從為有罪之認定，此亦有最高法院40年臺上字第86號、76
    年臺上字第4986號判例可資參照。況刑事訴訟法第161 條第
    1 項亦規定，檢察官就被告犯罪事實，應負舉證責任，並指
    出證明之方法，是檢察官對於起訴之犯罪事實，應負提出證
    據及說服之實質舉證責任，倘其所提出之證據，不足為被告
    有罪之積極證明，或其指出證明之方法，無從說服法院以形
    成被告有罪之心證，基於無罪推定之原則，自應為被告無罪
    判決之諭知，亦經最高法院著有92年臺上字第128 號判例可
    資參照。
三、本案公訴人認被告涉犯前揭罪責，無非係以證人鍾瑋、彭培
    源之證述、贓物認領保管單、現場及監視錄影翻拍照片暨案
    發時在被告隨身手提包內扣得之上開保鮮盒等為其論據。訊
    據被告固坦承有於上開時間至新光三越百貨公司A11 館地下
    二樓生鮮超市購物，且於未結帳前即將上開保鮮盒置於其隨
    身攜帶之購物袋內而遭超市人員攔下之事實，惟堅詞否認有
    何偷竊之犯行，辯稱：案發時因伊要購買之物品不多，所以
    並未使用購物籃或推車，而直接將上開保鮮盒放在隨身攜帶
    之購物袋內，這是伊平日購物之習慣；後來因伊還要購買麵
    包或便當，心想若麵包賣完了就去買便當，便往結帳區之反
    方向行進，欲穿過蔬果區前往麵包區查看，卻突遭超市人員
    攔下並懷疑伊偷竊，但麵包區仍屬該超市之範圍內，伊根本
    尚未離開超市，故伊絕無竊盜之行為或犯意，實因上開超市
    之規劃及標示均不清楚，導致伊遭到誤會偷竊等語。經查：
  (一)被告於上開時間至新光三越百貨公司（下稱三越百貨）A11
    館地下二樓生鮮超市購物，並未使用購物籃或推車，且於未
    結帳前即將上開保鮮盒置入其隨身攜帶之購物袋內，經超市
    店員鍾瑋發現後報告課長彭培源，隨即將被告攔下之事實，
    為被告所不爭執（見院二卷第21頁背面），核與證人鍾瑋、
    彭培源於警詢、本院審理時之證述相符（見偵卷第11至16頁
    ；院一卷第17頁背面；院二卷第36頁背面至40頁背面）；復
    有搜索扣押筆錄、扣押物品目錄表、贓物認領保管單、現場
    及監視錄影翻拍照片、三越百貨A11 館地下二樓平面圖、現
    場監視錄影光碟、本院勘驗上開光碟筆錄等件在卷可稽（見
    偵卷第5 至8 、22至33頁；院一卷第19至34頁；院二卷第11
    至13、18、18之1 、25、35頁背面、36頁），是上開事實堪
    以認定。
  (二)被告辯稱：伊遭彭培源攔下時，正要前往麵包區，而麵包區
    仍屬該超市之範圍內，故伊根本尚未離開超市等語。而證人
    彭培源於本院審理時具結證稱：伊在新光三越A11 館擔任超
    市課長，顧客至地下二樓麵包區購買麵包時，應在麵包區結
    帳，但在蔬果區購買蔬果時，應在超市結帳區結帳；案發時
    超市店員鍾瑋打電話給伊，跟伊說有顧客（即被告）行跡詭
    異，拿東西放入自己的包包裡面，說被告可能在偷竊，所以
    請伊到現場看；伊到現場時，看到被告從蔬果區往麵包區方
    向移動，伊就衝上前去攔下被告，並對被告說這位先生你要
    結帳；當時被告好像還沒有踏進麵包區，伊不確定被告要不
    要進去麵包區，伊將被告攔下來的地點是在蔬果區與麵包區
    ○○○○道，即院二卷第18頁現場平面圖上標示「攔截點」
    之位置；被告當時從蔬果區那邊走出去，伊認定被告就是已
    經從超市走出去，但無法判斷被告當時是要進入麵包區還是
    要搭手扶梯離開賣場；上開超市之入口有4 個，其中最大的
    入口處有標明超市的結帳區方向，伊等超市人員也會協助指
    引結帳區方向；以前曾經發生顧客拿著超市未結帳之物品離
    開超市區過，但是他們都是有推著購物車，或是拿著購物籃
    ，所以本案伊認為被告的行為是偷竊，是因被告將未結帳的
    保鮮盒放入自己攜帶的包包裡面，且收銀台之位置離保鮮盒
    陳列架之位置較近，被告應該先去結帳，而不是將東西放在
    包包裡面就往外走，比較奇怪一點；從新光三越A11 館搭電
    扶梯下樓至地下二樓後，並非就是超市範圍，還要走進去裡
    面才是超市的範圍；現場沒有標示哪邊屬於超市，哪邊不屬
    於超市，也沒有任何標示告訴客人麵包區不屬於超市或蔬果
    區屬於超市之範圍等語（見院二卷第36頁背面至40頁）。又
    經本院當庭勘驗案發時之監視錄影光碟，發現上開超市採取
    「開放式」設計，其主要入口處並未以封閉方式明顯區隔超
    市區與非超市區之範圍，且蔬果區與麵包區之間僅相隔一走
    道，亦未以封閉方式加以區隔等情，有本院勘驗筆錄存卷可
    查（見院二卷第35頁背面、36頁）。綜上各情，足見案發時
    被告應係在蔬果區與麵包區○○○○道處遭證人彭培源攔下
    ，而蔬果區雖屬於超市範圍，麵包區則不屬於超市範圍，但
    2 者既未以封閉方式加以區隔，且現場亦無任何告示牌提醒
    消費者麵包區不屬於超市範圍，則被告因誤認搭乘手扶梯至
    新光三越A11 館地下二樓時，即已進入超市區，及麵包區仍
    屬上開超市之範圍，致未先將已拿取之上開保鮮盒結帳或將
    之放回超市區後再前往麵包區購物，因而遭新光三越人員誤
    認作行竊，尚非無可能。
  (三)至被告於購物時，並未使用購物籃或手推車，且於未結帳前
    即將上開保鮮盒置入隨身攜帶之購物袋內，其所為固有異於
    常人。然參酌被告於案發時遭彭培源攔下之位置係在蔬果區
    與麵包區○○○○道處，該處距離可離開地下二樓之手扶梯
    尚有一段距離；又證人彭培源於本院審理時已具結證稱：消
    費者將欲購買之商品先放在自備購物袋內，尚未去結帳，而
    繼續去找其他商品，如果人仍在新光三越A11 館地下二樓超
    市賣場裡面，不算是偷竊，伊等只會注意他，不會當作是偷
    竊；伊無法判斷被告當時是要進入麵包區還是要搭手扶梯離
    開賣場等語（見院二卷第37頁及背面）。準此，被告縱於未
    將上開保鮮盒結帳前，即穿過蔬果區往麵包區方向移動，並
    遭超市人員攔下，仍不足以證明被告當時係要搭乘走扶梯離
    開現場，而無折返將上開保鮮盒結帳之意思。況檢察官並未
    提出其他證據可資佐證，是揆諸前開條文及判決意旨，應認
    被告之犯行尚屬不能證明。
四、綜上所述，本件被告上開所供，是否俱與實情不符而全然不
    可採信，並非無疑。本件公訴人所舉之證據與指出之證明方
    法，尚有合理性之懷疑存在，未得使本院確信被告之犯罪，
    揆諸前開判例意旨，自不能單憑證人鍾瑋、彭培源之證述、
    贓物認領保管單、現場及監視錄影翻拍照片暨案發時在被告
    隨身手提包內扣得之上開保鮮盒等，即以推測或擬制之方法
    ，作為裁判基礎。從而，公訴意旨所指被告涉犯刑法第320
    條第1 項之竊盜罪之事實，仍有合理懷疑之處，而不能確信
    為真實。揆諸前開說明，應認被告上開犯罪尚屬不能證明。
    此外，本院復查無其他積極證據可資認定被告涉有前開罪嫌
    ，自屬不能證明被告犯罪，依法應諭知被告無罪。
據上論斷，應依刑事訴訟法第452 條、第301 條第1 項，判決如
主文。
本案經檢察官柯木聯到庭執行職務。
中    華    民    國   100    年    12    月    29    日
                  刑事第十二庭  法  官  羅立德
以上正本證明與原本無異。
如不服本判決應於收受送達後10日內向本院提出上訴書狀，並應
敘述具體理由；其未敘述上訴理由者，應於上訴期間屆滿後20日
內向本院補提理由書（均須按他造當事人之人數附繕）「切勿逕
送上級法院」。
                                書記官  鄭淑丰
中    華    民    國   100    年    12    月    29    日